臺灣臺南地方法院刑事判決
110年度訴字第1236號
公  訴  人  臺灣臺南地方檢察署檢察官
被      告  楊旭昌



選任辯護人  鄭家豪律師
上列被告因詐欺等案件，經檢察官提起公訴（110年度偵字第437
0號），被告於本院準備程序就被訴事實均為有罪之陳述，經本
院合議庭裁定改由受命法官獨任進行簡式審判程序，判決如下：
    主  文
楊旭昌犯三人以上共同詐欺取財罪，處有期徒刑壹年；又犯三人
以上共同詐欺取財罪，處有期徒刑壹年貳月。應執行有期徒刑壹
年肆月。
未扣案之犯罪所得新臺幣貳仟元沒收，於全部或一部不能沒收或
不宜執行沒收時，追徵其價額。
    事  實
一、楊旭昌前於民國107年12月間，經洪翊宸（所涉詐欺等罪嫌
    另由臺灣臺中地方法院審理）告知如代為提領並轉匯款項即
    可獲得報酬後，雖預見其所經手之款項極可能為詐欺犯罪所
    得，且甚有可能因其提領、轉匯款項之行為造成金流斷點而
    掩飾、隱匿詐欺犯罪所得之去向及所在，竟猶不顧於此，基
    於縱有前述情形亦均不違背其本意之不確定故意，並進而與
    洪翊宸、自稱為「Emmason」之人（真實姓名及年籍不詳，
    下稱「Emmason」）及渠等所屬詐騙集團其餘成員基於3人以
    上共同詐欺取財及洗錢之犯意聯絡，由楊旭昌先將其申辦之
    臺灣中小企業銀行東臺南分行帳號00000000000號帳戶（下
    稱臺企帳戶）之帳號資料告知洪翊宸，旋由該詐騙集團之不
    詳成員以附表編號1、2「詐騙方式及結果」欄所示之話術，
    分別騙使陳志宏、江佩玲陷於錯誤而匯款至上開臺企帳戶內
    ，再由楊旭昌依洪翊宸之指示為附表編號1、2「轉匯情形」
    欄所示之提款、轉匯行為，俾上開詐騙集團為後續處理與分
    配；渠等即以上開分工方式，先後共同向陳志宏、江佩玲詐
    取財物得手，同時藉此共同掩飾、隱匿此等詐欺犯罪所得之
    去向及所在。嗣因陳志宏、江佩玲發覺受騙報警處理，始為
    警循線查悉上情。   
二、案經陳志宏、江佩玲訴由臺南市政府警察局刑事警察大隊報
    告臺灣臺南地方檢察署檢察官偵查起訴。
    理  由
一、按本件被告楊旭昌所犯均為死刑、無期徒刑、最輕本刑3年
    以上有期徒刑以外之罪，亦均非高等法院管轄之第一審案件
    ，其於準備程序中就被訴事實均為有罪之陳述，經告知簡式
    審判程序之旨，並聽取檢察官、被告及其選任辯護人之意見
    後，本院合議庭依刑事訴訟法第273條之1第1項規定裁定進
    行簡式審判程序，是本案之證據調查，依同法第273條之2規
    定，不受同法第159條第1項、第161條之2、第161條之3、第
    163條之1，及第164條至第170條所規定證據能力認定及調查
    方式之限制，合先敘明。
二、認定本件犯罪事實之證據及理由：
　㈠上開犯罪事實，業據被告於偵查、本院準備程序及審理中均
    坦承不諱，且均有證人即共犯洪翊宸於警詢中之證述可資參
    照（警卷第19至28頁），並有如附表編號1、2所示之證據資
    料在卷可稽，堪認被告任意性之自白確均與事實相符，堪以
    採信。
　㈡又詐騙集團利用電話、通訊軟體進行詐欺犯罪，並使用銀行
    帳戶作為工具供被害者轉入款項，及指派俗稱「車手」之人
    提領並轉交款項以取得犯罪所得，同時造成金流斷點而掩飾
    、隱匿此等犯罪所得之去向及所在，藉此層層規避執法人員
    查緝等事例，已在平面、電子媒體經常報導，且經警察、金
    融、稅務機關在各公共場所張貼防騙文宣廣為宣導，是上情
    應已為社會大眾所共知。故如刻意支付對價要求他人提供帳
    戶，再以隱蔽方法代為提領及轉匯款項，顯係有意隱匿而不
    願自行出面處理此等款項，受託者就該等款項可能係詐欺集
    團犯罪之不法所得，當亦有合理之預期；基此，苟見他人以
    不合社會經濟生活常態之方式要求代為提領、轉匯不明款項
    ，衡情當知渠等係在從事詐欺等與財產有關之犯罪，並藉此
    掩飾、隱匿此等犯罪所得之去向及所在等節，均為大眾週知
    之事實。查被告依洪翊宸指示提領或轉匯款項時，已係年滿
    46、47歲之成年人，其心智已然成熟，具有一般之智識程度
    及相當之社會生活經驗，對於上開各情自無不知之理，且被
    告僅須從事甚為容易之提款、轉匯行為即可輕易賺取報酬，
    顯屬可疑，足認被告為前開行為時，對於其所為應係詐欺等
    犯罪，且甚有可能因此造成金流斷點而掩飾、隱匿此等犯罪
    所得之去向及所在等情，已有相當之認識。被告既已預見上
    開情形，竟僅為賺取報酬，仍依洪翊宸之指示，代為提領或
    轉匯告訴人即被害人陳志宏、江佩玲因遭詐騙所匯入上開臺
    企帳戶內之款項，而實施相關構成要件行為，堪信被告主觀
    上具有3人以上共同詐欺取財及洗錢之不確定故意，其所為
    即係以自己犯罪之意思，共同參與上開犯行至明。
　㈢另以電話或通訊軟體進行詐騙之犯罪型態，自對被害人施行
    詐術、由車手提領及轉交款項、取贓分贓等各階段，乃需由
    多人縝密分工方能完成之犯罪型態，通常參與人數眾多，分
    工亦甚為細密等事態，同為大眾所週知，且相關詐騙集團犯
    罪遭查獲之案例，亦常見於新聞、媒體之報導；依前述被告
    之智識程度、生活經驗，對上情當亦有充分之認識。參以本
    件除被告、洪翊宸、「Emmason」外，尚有向告訴人陳志宏
    、江佩玲施行詐術之人等其他詐騙集團成員，客觀上該集團
    之人數自已達3人以上，益徵被告顯可知該詐騙集團分工細
    密，已具備3人以上之結構，其猶聽從指示參與上開行為以
    獲取報酬，主觀上亦有3人以上共同詐欺取財之故意無疑。
　㈣綜上所述，本件事證明確，被告上開犯行均洵堪認定，應予
    依法論科。
三、論罪科刑：
  ㈠按特定犯罪之正犯實行特定犯罪後，為掩飾、隱匿犯罪所得
    財物之去向及所在，而令被害人將款項轉入其所持有、使用
    之他人金融帳戶，並由該特定犯罪正犯前往提領其犯罪所得
    款項得手，如能證明該帳戶內之款項係特定犯罪所得，因已
    被提領而造成金流斷點，該當掩飾、隱匿之要件，該特定犯
    罪正犯自成立一般洗錢罪之正犯（最高法院108年度臺上大
    字第3101號刑事裁定意旨參照）。查洪翊宸、「Emmason」
    等人所屬之詐騙集團不詳成員實際上係以附表編號1、2所示
    之欺騙方式使告訴人陳志宏、江佩玲陷於錯誤而依指示匯款
    至指定之臺企帳戶，即均屬詐欺之舉。被告受洪翊宸之邀提
    供帳號資料，並為該詐騙集團提領或轉匯告訴人陳志宏、江
    佩玲匯入臺企帳戶內之款項，自均已直接參與取得詐欺所得
    之構成要件行為，均應以正犯論處；且被告此等提領、轉匯
    款項之行為，復已造成金流斷點，亦均該當掩飾、隱匿詐欺
    犯罪所得之去向及所在之構成要件。故核被告所為，均係犯
    刑法第339條之4第1項第2款之3人以上共同詐欺取財罪，及
    洗錢防制法第2條第2款、第14條第1項之洗錢罪（起訴書漏
    載洗錢部分之事實及罪名，然此與經起訴之加重詐欺取財部
    分均有後述想像競合犯之裁判上一罪關係，本院自應併予認
    定）。
  ㈡被告雖係加入洪翊宸、「Emmason」等人所屬之詐騙集團組織
    而對告訴人陳志宏、江佩玲違犯上開犯行，但本件並非被告
    在上開詐騙集團組織內所為之犯行中最先繫屬於法院之案件
    ，且被告所涉之參與犯罪組織罪嫌亦先經本院以108年度訴
    字第518號判決確定在案乙情，有臺灣高等法院被告前案紀
    錄表及上開判決書可供參佐（偵查卷第43至53頁），為避免
    過度評價，尚無從重複就其對告訴人陳志宏、江佩玲所為之
    上開犯行再次論以參與犯罪組織罪（最高法院110年度臺上
    字第783號刑事判決意旨參照），附此敘明。
　㈢次按共同正犯之成立，祇須具有犯意之聯絡，行為之分擔，
    既不問犯罪動機起於何人，亦不必每一階段犯行，均經參與
    ；共同正犯間，非僅就其自己實施之行為負其責任，並在犯
    意聯絡之範圍內，對於他共同正犯所實施之行為，亦應共同
    負責（最高法院109年度臺上字第1603號刑事判決意旨參照
    ）。共同正犯之意思聯絡，原不以數人間直接發生者為限，
    縱有間接之聯絡者，亦包括在內（最高法院109年度臺上字
    第2328號刑事判決意旨參照）。共同實行犯罪行為之人，在
    合同意思範圍內，各自分擔犯罪行為之一部，相互利用他人
    之行為，以達其犯罪之目的者，即應對於全部所發生之結果
    共同負責；且共同正犯不限於事前有協定，即僅於行為當時
    有共同犯意之聯絡者亦屬之，且表示之方法，不以明示通謀
    為必要，即相互間有默示之合致亦無不可（最高法院103年
    度臺上字第2335號刑事判決意旨參照）。查被告違犯上開犯
    行時，縱僅曾依洪翊宸指示為領款或轉匯之動作，藉此獲取
    報酬，然被告主觀上應已預見自己所為係為詐騙集團領取犯
    罪所得及隱匿詐欺所得之去向及所在，有如前述，堪認被告
    與洪翊宸、「Emmason」及所屬詐騙集團其餘成員之間，均
    有3人以上共同詐欺取財及洗錢之直接或間接之犯意聯絡，
    且均係以自己犯罪之意思參與本案，自應就其與前述詐騙集
    團成員各自分工而共同違犯之上開犯行均共同負責；是被告
    與前述詐騙集團成員就上開3人以上共同詐欺取財及洗錢之
    犯行，均有犯意之聯絡及行為之分擔，均應論以共同正犯。
  ㈣又被告與前述詐騙集團成員共同對告訴人陳志宏、江佩玲所
    為之上開犯行，各係基於1個非法取財之意思決定，以3人以
    上共同詐欺取財、提領及轉匯款項之手段，達成獲取告訴人
    陳志宏、江佩玲財物並掩飾、隱匿犯罪所得之去向及所在之
    目的，具有行為不法之一部重疊關係，各得評價為一行為。
    則被告各係以一行為同時觸犯加重詐欺取財罪、洗錢罪2個
    罪名，為想像競合犯，應依刑法第55條規定，各從一重之刑
    法第339條之4第1項第2款之3人以上共同詐欺取財罪處斷。
    被告與前述詐騙集團成員對告訴人陳志宏、江佩玲所為之上
    開犯行，則係於不同時間對不同被害人分別違犯，應認各次
    犯行之犯意有別，行為互殊，應予分論併罰（共2罪）。
  ㈤另按想像競合犯之處斷刑，本質上係「刑之合併」。其所謂
    從一重處斷，乃將想像競合犯組成之評價上數罪，合併為科
    刑一罪，其所對應之刑罰，亦合併其評價上數罪之數法定刑
    ，而為一個處斷刑。易言之，想像競合犯侵害數法益者皆成
    立犯罪，論罪時必須輕、重罪併舉論述，同時宣告所犯各罪
    名，包括各罪有無加重、減免其刑之情形，亦應說明論列，
    量刑時併衡酌輕罪部分量刑事由，評價始為充足，然後依刑
    法第55條前段規定「從一重處斷」，非謂對於其餘各罪可置
    而不論。因此，法院決定處斷刑時，雖以其中最重罪名之法
    定刑，做為裁量之準據，惟於裁量其輕重時，仍應將輕罪合
    併評價在內（最高法院108年度臺上字第4405、4408號刑事
    判決意旨參照）。被告就上開犯行雖已各從一重之刑法加重
    詐欺取財罪處斷，然被告於偵查及審判中均曾自白洗錢罪之
    犯行，本院於後述量刑時，仍當一併衡酌此部分合於洗錢防
    制法第16條第2項減輕事由之情形。
  ㈥爰審酌被告尚值壯年，猶不思戒慎行事，循正當途徑獲取穩
    定經濟收入，竟因貪圖小利，即甘為洪翊宸等詐騙集團成員
    吸收而負責提款或轉匯之工作，與該詐騙集團成員共同違犯
    上開犯行，實無足取，且被告所擔任之角色係使該詐騙集團
    得以實際獲取犯罪所得並掩飾、隱匿此等金流，使其他不法
    份子易於隱藏真實身分，減少遭查獲之風險，助長詐欺犯罪
    ，同時使告訴人陳志宏、江佩玲均受有財產上損害而難於追
    償，侵害他人財產安全及社會經濟秩序，殊為不該。惟念被
    告違犯本案前尚無因犯罪遭判處罪刑之前案紀錄，犯後已坦
    承犯行不諱，表現悔意，被告與告訴人陳志宏復經本院臺南
    簡易庭調解成立，被告並已給付賠償，有調解筆錄、本院公
    務電話紀錄、郵政跨行匯款申請書存卷可憑（本院卷第83至
    85頁、第93頁、第137頁）；被告亦有賠償告訴人江佩玲之
    意願，但因告訴人江佩玲未到庭調解而未能成立，足見被告
    尚有彌補損害之誠意。兼衡被告於本案中之分工、涉案情節
    及對各被害人造成之損害情形，暨被告自陳學歷為二專畢業
    ，現打零工為生，須扶養父親及2個就讀大學之女兒（參本
    院卷第171頁）之智識程度、家庭生活狀況等一切情狀，分
    別依序量處如主文所示之刑。並考量被告所犯均係侵害財產
    法益之犯罪，犯罪動機、態樣、手段均相同或類似，同時斟
    酌數罪所反應行為人之人格及犯罪傾向，及刑罰衡平、責罰
    相當原則等，整體評價其應受矯治之程度而定其應執行之刑
    如主文所示，以示懲儆。
四、沒收部分：
　㈠被告就上開犯行分別獲有附表編號1、2所示之報酬，即均屬
    其所有之犯罪所得。其中附表編號2所示之犯罪所得2,000元
    因未經尋獲或發還，應依刑法第38條之1第1項前段規定宣告
    沒收，於全部或一部不能沒收或不宜執行沒收時，則應依同
    條第3項規定，追徵其價額；惟上述沒收均不影響第三人對
    沒收標的之權利或因犯罪而得行使之債權，仍得依相關法律
    規定辦理。另因被告與告訴人陳志宏業經調解成立，被告並
    已給付賠償，有如前述，若再予沒收被告如附表編號1所示
    之犯罪所得，顯有過苛之虞，故依刑法第38條之2第2項規定
    ，就此部分不予宣告沒收。
　㈡又犯洗錢防制法第14條之罪，其所移轉、變更、掩飾、隱匿
    、收受、取得、持有、使用之財物或財產上利益，沒收之，
    同法第18條第1項前段固有明文，但該條項既未規定「不問
    屬於犯罪行為人與否」，自以屬於被告所有者為限，始得依
    該條項規定沒收之。因被告違犯上開犯行所經手之款項除前
    述報酬外，均已轉匯至他人帳戶，俾其所屬詐騙集團為後續
    處理與分配，此等款項自已非屬被告所有，無由依洗錢防制
    法第18條第1項前段規定宣告沒收，併此指明。㈡
據上論斷，應依刑事訴訟法第273條之1第1項、第299條第1項前
段，洗錢防制法第2條第2款、第14條第1項、第16條第2項，刑法
第11條、第28條、第339條之4第1項第2款、第55條、第51條第5
款、第38條之1第1項前段、第3項，刑法施行法第1條之1第1項，
判決如主文。
本案經檢察官粟威穆提起公訴，檢察官董和平到庭執行職務
中　　華　　民　　國　　111 　年　　3 　　月　　24　　日
　　　　　　　　　      刑事第二庭   法　官　 蔡盈貞
以上正本證明與原本無異。
如不服本判決應於收受本判決後20日內向本院提出上訴書狀，並
應敘述具體理由。其未敘述上訴理由者，應於上訴期間屆滿後20
日內向本院補提理由書狀（均須按他造當事人之人數附繕本）「
切勿逕送上級法院」。 
　　　　　　　　　　　　　　　　　   書記官　 林耿慧　
中　　華　　民　　國　　111 　年　　3 　　月　　24　　日
附錄所犯法條：
洗錢防制法第2條
本法所稱洗錢，指下列行為：
一、意圖掩飾或隱匿特定犯罪所得來源，或使他人逃避刑事追訴
    ，而移轉或變更特定犯罪所得。
二、掩飾或隱匿特定犯罪所得之本質、來源、去向、所在、所有
    權、處分權或其他權益者。
三、收受、持有或使用他人之特定犯罪所得。

洗錢防制法第14條
有第二條各款所列洗錢行為者，處7年以下有期徒刑，併科新臺
幣5百萬元以下罰金。
前項之未遂犯罰之。
前二項情形，不得科以超過其特定犯罪所定最重本刑之刑。

刑法第339條之4　
犯第339條詐欺罪而有下列情形之一者，處1年以上7年以下有期
徒刑，得併科1百萬元以下罰金：
一、冒用政府機關或公務員名義犯之。
二、三人以上共同犯之。
三、以廣播電視、電子通訊、網際網路或其他媒體等傳播工具，
    對公眾散布而犯之。
前項之未遂犯罰之。
附表：     說明： 除經特別標註者外，金額均為新臺幣。 帳戶代稱：   臺企帳戶：臺灣中小企業銀行東臺南分行帳號00000000000號帳戶（戶名楊旭昌）。   Ａ中信帳戶：中國信託商業銀行帳號000000000000號帳戶（戶名楊旭昌）。     Ｂ中信帳戶：中國信託商業銀行帳號000000000000號帳戶（戶名江明美，江明美為洪翊宸之母）。   合庫帳戶：合作金庫商業銀行東臺南分行帳號0000000000000號帳戶（戶名：楊旭昌）。   郵局帳戶：中華郵政股份有限公司臺南虎尾寮郵局帳號0000000-0000000號帳戶（戶名楊旭昌）。       編號 被害人 詐騙方式及結果  轉匯情形 證據   1 陳志宏 不詳詐騙集團成員於107年12月間透過社群軟體「Instagram」與通訊軟體「LINE」與陳志宏聊天，佯稱有行李寄在海關，須匯款美金3,300元始能領取云云，致陳志宏陷於錯誤，於108年1月3日10時2分許匯款103,563元至臺企帳戶內。 楊旭昌依洪翊宸指示，依序為下列行為： ⑴108年1月3日12時3分至6分許，在設置於臺南市○○區○○路00號永康郵局之自動櫃員機，自臺企帳戶提領共100,000元（均不含交易手續費）。 ⑵同日12時12分許，將現金100,700元存入Ａ中信帳戶，復於同日12時24分許自Ａ中信帳戶轉帳100,563元至Ｂ中信帳戶，俾所屬詐騙集團為後續處理與分配。 ⑶同日14時49分、17時2分許自臺企帳戶各轉帳600元、2,920元至Ａ中信帳戶（均不含15元之交易手續費）。 ⑷於同日14時50分、17時7分許各自Ａ中信帳戶提領600元、2,900元。  ※楊旭昌獲得之報酬應為3,000元（即被害人陳志宏遭詐騙之103,563元扣除轉匯至Ｂ中信帳戶之100,563元；起訴書記載報酬為3,500元）。 ⑴證人即被害人陳志宏於警詢之證述（警卷第41至43頁）。　 ⑵被告提款時之監視器錄影畫面翻拍照片（警卷第14頁）。  ⑷被害人陳志宏之臺灣銀行岡山分行匯款申請書（警卷第44頁）。 ⑸臺企帳戶之交易明細紀錄（警卷第59頁）。 ⑹Ａ中信帳戶之存款交易明細（警卷第61頁）。 ⑺Ｂ中信帳戶之存款交易明細（警卷第69頁）。   2 江佩玲 不詳詐騙集團成員於107年10月間透過社群網路「Facebook」與通訊軟體「WhatsApp」與江佩玲聊天，佯稱欲出售菲律賓之土地來臺，但稅金及手續費不足，須向江佩玲借款云云，致江佩玲陷於錯誤，於108年1月18日15時26分許匯款70,000元至臺企帳戶內。 楊旭昌依洪翊宸指示，依序為下列行為： ⑴108年1月18日17時45分許，自臺企帳戶轉帳2,100元至合庫帳戶（不含15元之交易手續費），並於108年1月23日9時33分許自合庫帳戶提領2,300元。 ⑵108年1月18日20時49分許，自臺企帳戶轉帳68,000元至郵局帳戶（不含15元之交易手續費），再於同日21時4分許自郵局帳戶轉帳68,000元至Ｂ中信帳戶，俾所屬詐騙集團為後續處理與分配。 ※楊旭昌獲得之報酬應為2,000元（即被害人江佩玲遭詐騙之70,000元扣除轉匯至Ｂ中信帳戶之68,000元；起訴書記載報酬為2,300元）。 ⑴證人即被害人江佩玲於警詢之證述（警卷第45至47頁）。 ⑵臺企帳戶之交易明細紀錄（警卷第59頁）。 ⑶合庫帳戶之歷史交易明細查詢結果資料（警卷第65頁）。 ⑷郵局帳戶之客戶歷史交易清單（警卷第67頁）。  ⑸Ｂ中信帳戶之存款交易明細（警卷第69至70頁）。